ACORDAO-COMPLETO-2417357

ACÓRDÃO 1748/2020 ATA 25/2020 - PLENÁRIO

VISTOS, relatados e discutidos estes autos de representação efetuada por unidade técnica,
ACORDAM os Ministros do Tribunal de Contas da União, reunidos em sessão do Plenário, ante as razões expostas pelo Relator em:
9.1. conhecer da representação, satisfeitos os requisitos de admissibilidade constantes nos arts. 235 e 237, V, do Regimento Interno deste Tribunal, para, no mérito, considerá-la parcialmente procedente;
9.2. determinar a autuação de processo apartado para, nos termos do art. 46 da Lei 8.443/1992, realizar a oitiva da empresa Inca Tecnologia de Produtos e Serviços - EIRELI (CNPJ 14.239.192/0001-06) para que se manifeste em relação aos indícios de fraude consistentes na apresentação de documentos inidôneos com o objetivo de demonstrar a capacidade da empresa para o fornecimento de 80 milhões de aventais no âmbito de ações de enfrentamento ao Covid-19 (dispensa de licitação 56/2020, de 27/4/2020, a cargo do Ministério da Saúde) ;
9.3.  encaminhar cópia destes autos à Procuradoria da República no Distrito Federal;
9.4. encaminhar cópia deste acórdão, acompanhado do relatório e voto que o fundamentam, à Secretaria-Executiva do Ministério da Saúde; 
9.5. arquivar os presentes autos, nos termos art. 169, III, do Regimento Interno deste Tribunal.

Representação sobre possíveis irregularidades referentes a dispensa de licitação que tinha por objeto o fornecimento de oitenta milhões de aventais.

Ministério da Saúde (vinculador).

3. Interessados/Responsáveis: não há.

13.1. Ministros presentes: Ana Arraes (na Presidência), Walton Alencar Rodrigues, Benjamin Zymler (Relator), Augusto Nardes, Aroldo Cedraz, Raimundo Carreiro e Bruno Dantas.
13.2. Ministro-Substituto convocado: Augusto Sherman Cavalcanti.
13.3. Ministros-Substitutos presentes: Marcos Bemquerer Costa e Weder de Oliveira.

BENJAMIN ZYMLER

Trata-se de representação efetuada, com fulcro no art. 246 do Regimento Interno do TCU, por equipe de auditoria desta Corte em razão de irregularidades verificadas no curso de fiscalização efetuada com o objetivo de avaliar a estrutura de governança montada pelo Ministério da Saúde (MS) no combate à crise gerada pelo coronavírus e os atos referentes à execução de despesas públicas (TC Processo 014.575/2020-5) .
2.	A representação deu conta de irregularidades referentes à dispensa de licitação 56/2020, cujo extrato foi publicado em 27/4/2020 e tinha por objeto o fornecimento pela empresa Inca Tecnologia e Serviços Empresa Individual de Responsabilidade Limitada - Eireli de oitenta milhões de aventais (tamanhos G e GG) ao custo total de R$ 912 milhões - R$ 11,40 por unidade (peça 3) . A emissão da nota de empenho ocorreu em 27/4/2020 (peça 19) .
3.	A dispensa de licitação teve por fundamento o art. 4º da Lei 13.979/2020, a qual dispõe sobre as medidas para enfrentamento da emergência de saúde pública de importância internacional decorrente do novo coronavírus: 
"Art. 4 É dispensável a licitação para aquisição de bens, serviços, inclusive de engenharia, e insumos destinados ao enfrentamento da emergência de saúde pública de importância internacional decorrente do coronavírus de que trata esta Lei."
4.	Preliminarmente, a unidade técnica apontou as seguintes ocorrências, sintetizadas em despacho por mim proferido (peça 22) :
"III.1. -Dimensionamento do quantitativo 
13.	O processo de compra tem início com um termo de referência que especifica o quantitativo de 80 milhões de aventais sem apresentar, contudo, a base de cálculo correspondente. Há apenas afirmações genéricas no sentido de que seriam insumos necessários para o enfrentamento da crise ocasionada pelo coronavírus (peça 9) .
14.	Não há informações do destino a ser dado a esses produtos e tampouco de como se chegou a esse número. Não há indicação se seriam distribuídos aos entes subnacionais (estados, Distrito Federal e municípios) e a parcela que caberia a cada qual. Também não há avaliação da necessidade de cada ente subnacional.
15.	Nesse aspecto, são pertinentes as seguintes considerações efetuadas pela Controladoria-Geral da União - CGU no sentido que há riscos de sobreposição, sem estudo para mitigá-los, das aquisições com contratações realizadas por outros agentes do SUS (estados, municípios, hospitais, Empresa Brasileira de Serviços Hospitalares - EBSERH, Ministério da Defesa etc.) . (peça 16, p. 2) .
16.	Ademais, o ofício-circular enviado pelo Ministério da Saúde a potenciais fornecedores em 25/3/2020 previa a entrega no prazo de trinta dias corridos a partir da assinatura do contrato (peça 12) . Considerando que o processo se alongou e, até a presente data, o contrato não foi assinado, há que se questionar também se as necessidades estabelecidas naquela data ainda persistem.
17.	Não se justificou também a razão de serem exigidos somente aventais dos tamanhos G e GG, em detrimento de aventais médios e pequenos.
18.	Em suma, não há elementos que indiquem minimamente a necessidade desses oitenta milhões de aventais. Faltam dados, por exemplo, a respeito do consumo anual ou mensal desses insumos no Sistema Único de Saúde, para que se possa avaliar, mesmo que de forma genérica, a razoabilidade do quantitativo.
19.	É certo que a Lei 13.979/2020, em seu art. 4° - B, inc. IV, estabelece que há a presunção de que as aquisições por dispensa com fulcro nessa lei estão limitadas à parcela necessária ao atendimento da situação de emergência.
20.	Essa presunção, entendo, busca dar ao gestor segurança jurídica para que, por exemplo, não se perca, em minúcias na estimativa dos quantitativos das aquisições. Ou seja, de acordo com a urgência do momento, seriam aceitas projeções menos detalhadas, de forma que não haveria reprovabilidade na conduta do gestor ao adquirir produtos que se mostrem além do necessário para atender à situação emergencial.
21.	Entretanto, embora de forma simplificada, a Lei 13.979/2020 exige a elaboração de termo de referência para a aquisição de bens, o qual deve conter (§ 1º do art. 4º - E) :
	"I - declaração do objeto;
	II - fundamentação simplificada da contratação;
	III - descrição resumida da solução apresentada; 
	IV - requisitos da contratação;
	V - critérios de medição e pagamento;
	VI - estimativas dos preços." (grifou-se) . 
22.	Ou seja, segundo a norma, cabe elaborar justificativas mínimas para a contratação, o que, por certo, demanda uma justificativa mínima, mesmo que meramente estimativa, para a definição dos quantitativos a serem adquiridos, em especial quando se trata dos valores envolvidos na presente contratação.
23.	Em sendo assim, entendo pertinente a oitiva do órgão quanto a este ponto, tal qual proposto pela unidade técnica.
III.2 - Preço praticado 
24.	O Ministério da Saúde, para estimar o valor da contratação, buscou seguir os trâmites da IN 05/2014 da Secretária de Logística e Tecnologia da Informação (SLTI) do antigo Ministério de Planejamento, Orçamento e Gestão (MPOG) . 
25.	Como não teriam sido encontradas estimativas em bancos oficiais de preços, o Ministério optou por realizar pesquisa em sítios de domínio amplo na internet, sendo localizados valores conforme os quadros a seguir (peça 8, p. 3) .
	Aventais tamanho G

	Descrição resumida
	Empresa
	Data e hora de acesso
	Valor Unitário

	Avental SMS impermeável G
	Cirurgia Estilo
	01/04/2020 às 11:15
	 R$ 25,35

	Avental SMS impermeável G
	Americanas
	01/04/2020 às 11:43
	 R$ 49,90

	Avental SMS impermeável G
	Submarino
	01/04/2020 às 11:45
	 R$ 49,90

	Média
	 R$ 41,72

	Aventais tamanho GG

	Descrição resumida
	Empresa
	Data e hora de acesso
	Valor Unitário

	Avental SMS impermeável GG
	Cirurgia Estilo
	01/04/2020 às 11:15
	 R$ 28,46

	Avental SMS impermeável GG
	Americanas
	01/04/2020 às 11:43
	 R$ 49,90

	Avental SMS impermeável GG
	Submarino
	01/04/2020 às 11:45
	 R$49,90

			Média
	R$ 42,75

26.	Com propriedade, a unidade técnica aponta que "em uma contratação de tamanha monta uma consulta em sites de varejo não parece ser suficiente para fornecer uma baliza razoável. No contexto dessa contratação, uma pequena variação do preço unitário tem imenso reflexo no preço final, dada a quantidade prevista de 80.000.000 de aventais." (grifou-se) . 
27.	Por outro lado, constatou-se que não procede a afirmação do Ministério de que não havia contratações públicas anteriores para serem usadas como referência. Isso porque o próprio Ministério da Saúde firmou o Contrato 80/2020, no âmbito das contratações relativas ao combate à pandemia, para aquisição de 70.000 aventais ao preço unitário de R$ 10,00 (peça 13) .
28.	Ademais, a Controladoria-Geral da União constatou nos registros do Comprasnet, no período de outubro de 2019 a março de 2020, a existência de quinze contratações para aquisição de aventais tamanho G e quatro para aquisição de aventais tamanho GG.
29.	Os valores unitários dessas aquisições variaram de R$ 1,00 a R$ 29,99, perfazendo um valor médio de R$ 9,54. A quantidade adquirida em cada contratação variou de 20 a 8.000, ou seja, números muito inferiores aos aqui tratados.
30.	Questionada a respeito dos valores levantados pela CGU, a Diretoria de Logística do Ministério da Saúde informou que tais valores não poderiam ser utilizados para fins de referência, pois estariam desatualizados (peça 6, p. 1) .
31.	A respeito, deve se ter em mente que a situação excepcional ora enfrentada ocorre em âmbito mundial e provoca uma forte demanda para a aquisição de equipamentos de proteção individual - EPI no menor prazo de tempo possível. Como consequência, há um forte aumento dos preços no mercado, quando não verificada a própria escassez do produto.
32.	Sob esse aspecto, destaque-se que a Lei 13.979/2020 (art 4º- E, §3º) estabelece que "os preços obtidos a partir da estimativa de que trata o inciso VI do caput não impedem a contratação pelo Poder Público por valores superiores decorrentes de oscilações ocasionadas pela variação de preços, hipótese em que deverá haver justificativa nos autos." (grifou-se) . 
33.	Entretanto, como explicitado no referido comando legal, deve haver justificativas para o preço, em especial considerando que houve uma contratação efetuada pelo próprio Ministério da Saúde, em data próxima, por preço inferior.
34.	Assim, diante da ausência de maiores justificativas para o preço praticado, concordo com a proposta de oitiva em relação a este ponto. 
III.3 - Riscos relacionados à logística de aquisição e distribuição dos produtos e à capacidade operacional da empresa
35.	Consoante apontado pela unidade técnica, o quantitativo previsto, aliado à informação disponibilizada pela empresa a ser contratada no sentido de que os aventais seriam adquiridos de um fornecedor sediado na China, permitem vislumbrar riscos relacionados à logística de aquisição e distribuição dos produtos.
36.	Outro risco diz respeito à própria capacidade de a contratada fornecer os insumos tempestivamente, pois se trata de uma empresa que celebrou contratos com a administração federal no total de apenas R$ 11,7 milhões, entre 19/11/2013 e 19/11/2019, e agora pretende firmar um ajuste de R$ 912 milhões.
37.	A respeito, observo que esses riscos são de conhecimento dos gestores (peça 6) e devem ser objeto de cuidadosa análise. Assim, nos termos propostos pela unidade técnica acompanho a proposta de oitiva quanto a esses tópicos.
5.	Desta feita, foi realizada a oitiva do Ministério da Saúde para que se pronunciasse em relação aos seguintes tópicos:
"a) ausência de informações sobre o dimensionamento do quantitativo dessa compra, em termos de profissionais e localidades a receberem os produtos, que pode resultar em contratação superdimensionada e antieconômica; 
b) riscos relacionados à logística de aquisição e distribuição dos produtos que podem resultar em entrega de produtos à população alvo de forma intempestiva, comprometendo a eficácia da aquisição almejada; 
c) análise insuficiente da adequação do preço dos aventais, que pode resultar em dano ao erário, considerando a materialidade envolvida de R$ 912 milhões; e
d) riscos relacionados à avaliação insuficiente da capacidade operacional da empresa Inca Tecnologia de Produtos e Serviços - EIRELI (CNPJ 14.239.192/0001-06) para fornecer o produto com a quantidade, qualidade e no prazo necessário considerando o atual cenário de emergência internacional em saúde;"
6.	Na sequência, a unidade técnica assim se manifestou:
           Item a: ausência de informações sobre o dimensionamento do quantitativo dessa compra, em termos de profissionais e localidades a receberem os produtos, que pode resultar em contratação superdimensionada e antieconômica:
Manifestação da Unidade Jurisdicionada sobre os indícios de irregularidades (peça 26, p. 4-5 e  p. 18-19) :
a)	o Departamento de Logística em Saúde do MS (DLOG) , ao se manifestar sobre o assunto (peça 26, p. 4-5) , alega que pelo fato de o quadro epidemiológico ainda se encontrar muito instável, não seria possível aferir de modo preciso o quantitativo exato de equipamentos de proteção individual (EPIs) necessários ao atendimento da demanda existente. Acrescenta que a primeira aquisição efetuada em quantidades bem inferiores teria se mostrado insuficiente. Alega que a curva ascendente de casos resultaria em um crescimento exponencial da demanda e conclui que seria difícil determinar um quantitativo, tratando-se, assim, de estimativa; e
b)	a Secretaria de Atenção Especializada à Saúde (SAES) , área demandante, informa (peça 26, p. 18-19) que o critério de avaliação utilizado foi o epidemiológico, em razão da quantidade de casos registrados e do aumento cotidiano e exponencial dos casos em todo o  território nacional, bem como os riscos de exposição ao vírus dos pro¿ssionais em atuação, evitando assim dois tipos de contaminação, a cruzada e a autocontaminação. Acrescenta ser pública e notória a falta de equipamentos de proteção individual em toda a rede hospitalar do país, incluídos os aventais, e que esses insumos demandariam trocas frequentes, sobretudo em situações excepcionais como a atualmente vivenciada.
Análise:
Na instrução inicial (peça 20) , foi ressaltada a quantidade prevista para aquisição - de 80 milhões de aventais - e a ausência de elementos mínimos que permitissem a avaliar a motivação desse quantitativo que resultaria em uma contratação com valor superior a R$ 900 milhões.
A resposta à oitiva corrobora o verificado naquele primeiro momento. As informações apresentadas pelo Departamento de Logística em Saúde e pela Secretaria de Atenção Especializada à Saúde são genéricas e se limitam a afirmar, primordialmente, que o quantitativo seria estimado e que estaria baseado em critérios epidemiológicos. No entanto, não trazem qualquer informação ou memória de cálculo que demonstrem como foi alcançado o número de 80 milhões de aventais.
Como bem apontado no voto do recente Acórdão 1355/2020-TCU-Plenário, Relator Ministro Benjamim Zymler, apesar de a Lei 13.979/2020 estabelecer a presunção de que as aquisições realizadas durante a situação de emergência estariam limitadas à parcela necessária ao atendimento da situação de emergência, ainda sim seriam exigíveis procedimentos mínimos para a contratação. Entre esses procedimentos, estaria a justificativa, mesmo que por estimativa, dos quantitativos a serem adquiridos.
Como não foram verificadas projeções mínimas que demonstrassem, mesmo por estimativa, como se definiu o montante de 80 milhões de aventais, considera-se a representação procedente em relação a esse ponto.
Item b: riscos relacionados à logística de aquisição e distribuição dos produtos que podem resultar em entrega de produtos à população alvo de forma intempestiva, comprometendo a eficácia da aquisição almejada:
	Manifestação da Unidade Jurisdicionada:
a)	sobre o item, o DLOG informa que a contratação seria pautada na presunção de que os produtos seriam devidamente entregues, sob a pena de adoção de medidas como a rescisão contratual. Em seguida, apresenta diversos argumentos para concluir sobre a necessidade de se estender o prazo de entrega para até 30 dias. Quanto à distribuição, alega que se daria de forma dinâmica, visando a atender as localidades de acordo com suas necessidades.
Análise:
Esse item pode ser considerado complementar ao primeiro. Uma aquisição de tamanho vulto demandaria uma especificação adequada tanto do quantitativo dos produtos a serem adquiridos quanto da logística envolvida para aquisição, transporte, armazenamento e distribuição. No entanto, não se verifica no processo relativo à contratação nem na resposta à oitiva prévia qualquer informação mais detalhada nesse sentido, sendo trazidas apenas informações superficiais sobre as dificuldades encontradas e a necessidade de prazos mais alargados para execução do contrato.
É notória a dificuldade verificada pelos países durante a presente situação de emergência. Ao mesmo tempo, são relevantes as necessidades da Administração e, em última e principal instância, dos profissionais de saúde e dos cidadãos usuários dos serviços de saúde. Por esse motivo, em um cenário de escassez, as escolhas devem ser bem planejadas e sopesadas, sem deixar de se considerar a situação de emergência vivenciada, para que os objetivos da contratação sejam alcançados, ainda mais quando envolvidos recursos que se aproximariam da cifra de 1 bilhão de reais.
Apenas a título de exemplo, menciona-se publicação do Ministério da Infraestrutura  (peça 33) , que demonstra toda a complexidade logística envolvida para o transporte de 66 milhões de máscaras adquiridas da China, que envolveram 12 voos fretados pela pasta ministerial. Ao todo, serão 40 voos para o transporte de um total de 240 milhões de máscaras. Além disso, a notícia menciona o desenvolvimento pelo Ministério da Infraestrutura de um plano de logística e de distribuição aos governos estaduais e municipais. 
No presente caso, indaga-se como se daria essa logística. A empresa contratada teria condições de realizar tal operação? Haveria gastos adicionais do governo para busca desses materiais? Em quanto tempo seriam executados os serviços desde a disponibilização dos produtos pelo fornecedor (que no presente caso também seria chinês) até a entrega ao usuário final? São perguntas que evidenciam os riscos envolvidos em uma transação do porte da então almejada e que, sem esclarecimentos mais detalhados, corroboram a procedência desta representação.
           Item c: análise insuficiente da adequação do preço dos aventais, que pode resultar em dano ao erário, considerando a materialidade envolvida de R$ 912 milhões:	
Manifestação da Unidade Jurisdicionada (peça 26, p. 7-11) :
a) 	sobre a análise de preços, a responsável pela resposta à oitiva prévia registra inicialmente que as aquisições do Ministério da Saúde são sempre norteadas pela Instrução Normativa 5/2014 do antigo MPOG. Sobre o caso específico dos aventais, informa que, em 5/2/2020, foi realizada pesquisa no Data Warehouse do sistema Comprasnet (DW/Comprasnet) , o que supriria a consulta ao Painel de Preços do agora Ministério da Economia (art. 2, inc. I, da IN 5/2014/MPOG) , pois ambos integrariam e acessariam a mesma base de dados (SIASG) ; 
b)	em seguida, apresenta o resultado de consultas realizadas para os insumos de acordo com três códigos CATMATs relativos a três tamanhos distintos de aventais: 434415 (tam. G) , 434416 (tam. M) e 434417 (tam. P) . Ressalta que essas consultas seriam relativas a contratações realizadas antes de divulgação do primeiro caso de coronavírus em 31/12/2019 pela Organização Mundial de Saúde (OMS) . Além disso, registra que os CATMATs muitas vezes são utilizados de forma genérica pelos entes públicos, de forma que o objeto efetivamente adquirido poderia ser distinto do descrito. No caso em questão, apesar de a gramatura especificada ser de 50 g/cm², foram verificadas algumas aquisições com gramatura de 30 g/cm² e 20 g/cm², que tornariam os insumos mais baratos. Com base nisso, foram obtidos os resultados constantes da tabela à peça 26, p. 7-8, resumidos a seguir:
	CATMAT  434415 - AVENTAL HOSPITALAR, TIPO CIRÚRGICO, MATERIAL: POLIPROPILENO,  TAMANHO:  G,  GRAMATURA  CERCA  DE  50  G/CM2, CARACTERÍSTICA ADICIONAL MANGA LONGA, PUNHO ELÁSTICO, ESTERILIDADE: USO ÚNICO.

	7 resultados variando de R$ 1,00 a R$ 5,70

	CATMAT  434416 - AVENTALHOSPITALAR, TIPO:CIRÚRGICO, MATERIAL :POLIPROPILENO,  TAMANHO: M,  GRAMATURA:CERCA  DE  50  G/CM2, CARACTERÍSTICA ADICIONAL MANGA LONGA, PUNHO ELÁSTICO, ESTERILIDADE: USO ÚNICO

	7 resultados variando de R$ 1,19 a R$ 3,53

	CATMAT  434417 -  AVENTAL  HOSPITALAR,  TIPO:CIRÚRGICO, MATERIAL  :POLIPROPILENO,  TAMANHO  :P,  GRAMATURA:CERCA  DE  50  G/CM2, CARACTERÍSTICA ADICIONAL:MANGA LONGA, PUNHO ELÁSTICO, ESTERILIDADE: USO ÚNICO

	2 resultados variando de R$ 9,40 a R$ 17,00

c)	adiante, informa que em uma primeira tentativa de compra (que resultou em uma primeira aquisição de 70.000 aventais pelo MS ao preço unitário de R$ 10,00 - Contrato 80/2020) foram obtidas três propostas cujos preços unitários variavam de R$ 17,90 a R$ 28,00. Essas propostas não foram consideradas fidedignas e o procedimento foi considerado fracassado. Na segunda tentativa, foi obtido o resultado considerado satisfatório que resultou na contratação pelo valor unitário de R$ 10,00;
d)	continuando, ressalta que, em 4/5/2020 foi realizada nova consulta considerando, entretanto, apenas compras realizadas em 2020. Assim, foram obtidos os resultados constantes da tabela à peça 26, p. 9-10, e resumidos adiante;
	CATMAT  434415 - AVENTAL HOSPITALAR, TIPO CIRÚRGICO, MATERIAL: POLIPROPILENO,  TAMANHO:  G,  GRAMATURA  CERCA  DE  50  G/CM2, CARACTERÍSTICA ADICIONAL MANGA LONGA, PUNHO ELÁSTICO, ESTERILIDADE: USO ÚNICO.

	Data
	Preço unitário (R$) 

	23/1/2020
	1,00

	13/1/2020
	1,90

	3/4/2020
	29,50

	CATMAT  434416 - AVENTAL HOSPITALAR, TIPO:CIRÚRGICO, MATERIAL :POLIPROPILENO,  TAMANHO: M,  GRAMATURA:CERCA  DE  50  G/CM2, CARACTERÍSTICA ADICIONAL:MANGA LONGA, PUNHO ELÁSTICO, ESTERILIDADE :USO ÚNICO

	Data
	Preço unitário (R$) 

	5/3/2020
	2,49

	27/3/2020
	15,75

	25/3/2020
	13,85

	CATMAT  434417 -  AVENTAL  HOSPITALAR,  TIPO:CIRÚRGICO, MATERIAL  :POLIPROPILENO,  TAMANHO  :P,  GRAMATURA:CERCA  DE  50  G/CM2, CARACTERÍSTICA ADICIONAL:MANGA LONGA, PUNHO ELÁSTICO, ESTERILIDADE: USO ÚNICO

	Data
	Preço unitário (R$) 

	25/3/2020
	13,50

	28/01/2020
	9,40

e)	sobre essa nova pesquisa, argumenta que estaria demonstrada a realidade mercadológica no enfrentamento ao Covid-19. Na primeira parte, as aquisições ao preço de R$ 1,00 e R$ 1,90 seriam anteriores à 1ª notificação do vírus no Brasil, enquanto aquela realizada por R$ 29,50 já informaria um ambiente mercadológico aquecido. Na segunda parte, os valores das aquisições seriam superiores à pretendida pelo MS, sendo atípica aquela no valor de R$ 2,49, que poderia se referir a um lote residual da empresa fornecedora. Para a terceira parte, o único preço encontrado seria superior ao que seria desembolsado pelo ministério; e
f)	conclui no sentido de que os preços obtidos pelo MS à época (março/2020) estariam compatíveis com os de outros entes públicos e até mesmo inferiores.
Análise:
Apesar de a pretendida aquisição ter sido revogada, entende-se pertinente a realização de alguns apontamentos sobre esse tópico da oitiva.
Preliminarmente, impende registrar que a oitiva prévia se deu a partir de informações constantes do processo SEI 25000.041371/2020-24 do MS que possuía informações bastante distintas das agora apresentadas.
Como informado na instrução inicial (peça 20, p. 7) , o despacho COLMER 0014241637 constante daqueles autos informava que não foram obtidas estimativas em bancos oficiais de preços e, por esse motivo, o Ministério optou por realizar pesquisa em sítios de domínio amplo como Submarino e Americanas, as quais foram reputadas insuficientes no contexto de uma contratação tão expressiva.
A análise efetuada na resposta à oitiva se afigura muito mais consistente que aquela constante do processo SEI 25000.041371/2020-24, o que demonstra a pertinência dos apontamentos iniciais da equipe de fiscalização.
A partir dessa resposta, é possível verificar a enorme influência da crise instaurada e o impacto nos preços praticados pelo mercado. Confirma-se que a situação excepcional enfrentada resulta, como regra, na variação dos preços praticados pelo mercado, o que foi inclusive previsto na Lei 13.979/2020 ao prescrever que "os preços obtidos a partir da estimativa de que trata o inciso VI do caput não impedem a contratação pelo Poder Público por valores superiores decorrentes de oscilações ocasionadas pela variação de preços, hipótese em que deverá haver justificativa nos autos." (art. 4º-E, §3º) .
Não sendo possível entrar no mérito da justiça dos aumentos verificados, registra-se que uma pesquisa acurada e cuidadosa se adequa à necessidade de justificativas supramencionada e cumpre ao menos dois papéis importantes: um no sentido de mitigar o risco de grave dano ao erário; e outro, de resguardar os gestores de eventual responsabilização por atos que poderiam eventualmente ser reputados no mínimo negligentes.
Feitos esses breves comentários, propõe-se considerar a representação procedente também em relação a esse tópico.
Item d: riscos relacionados à avaliação insuficiente da capacidade operacional da empresa Inca Tecnologia de Produtos e Serviços - EIRELI (CNPJ 14.239.192/0001-06) para fornecer o produto com a quantidade, qualidade e no prazo necessário considerando o atual cenário de emergência internacional em saúde;	
Manifestação da Unidade Jurisdicionada (peça 26, p. 11-12) :
a) 	sobre esse ponto, informa que as diligências solicitadas para sua comprovação, consoante sugestão da CGU, encontram-se nos autos e acrescenta que a empresa a ser contratada atendia às condições previstas no instrumento convocatório.
Análise:
Como o Ministério não se manifestou de forma mais detalhada sobre esse ponto da oitiva, mantem-se o posicionamento externado na instrução inicial no sentido de que seria  temerária uma contratação de tamanho vulto, com uma empresa que não demonstra a capacidade técnico-operacional para execução do contrato, tendo em vista, por exemplo: o ramo de atuação da empresa ser a área educacional (peça 14) e a proposta apresentada pela empresa ao Ministério da Saúde possuir na "logo" a descrição "Inca Educacional" (peça 15, p. 11) e a empresa ter afirmado, em reunião realizada em 7/5/2020, ao Ministério da Saúde que realizaria a compra do objeto de um fornecedor sediado na China com o apoio de parceiros comerciais. 
Considerações Adicionais
Além dessas questões pontuadas pela equipe de fiscalização, importa ressaltar que a Controladoria-Geral da União (CGU) apontara riscos similares durante a condução do processo pelo Ministério da Saúde. E, em 14/5/2020, data posterior ao despacho do relator determinando a oitiva prévia ora analisada, o órgão de controle interno emitiu a Nota Técnica 1053/2020/CGSAU/DS/SFC, constante do processo interno do MS 25000.041371/2020-24, cuja cópia foi juntada à peça 34, com novas e relevantes possíveis irregularidades.
Nessa nota técnica - em especial no seu anexo (peça 34, p. 3-8) - a CGU apresenta, entre outros pontos, indícios de fraude e falsificação em documentos apresentados pela empresa Inca com o intuito de demonstrar a sua capacidade operacional para o fornecimento dos aventais. 
 Destacam-se as seguintes considerações da CGU:
Inicialmente, a proposta apresentada pela Inca indicava que a marca e o fabricante dos insumos seriam da marca RUAH. Em contato da CGU com o único fabricante nacional identificado com essa marca, a empresa RUAH EQUIPAMENTOS DE PROTEÇÃO INDIVIDUAL - EIRELI informou que não teria condições de fornecimento dos produtos objeto da contratação;
em reunião realizada em 7/5/2020, a empresa Inca apresentou nova versão dos fatos e informou que RUAH seria apenas uma marca de sua livre escolha e que os materiais seriam importados da China, fato que, até a data da referida reunião, não havia sido mencionado em qualquer momento no processo de contratação SEI 25000.041371/2020-24;
a partir de documentos apresentados pela Inca relacionado ao novo ator, qual seja, a pretensa fornecedora chinesa Shandong Digital Human Technology Co., Inc, a CGU registrou a "existência de indícios de manipulação documental e a utilização indevida de imagens de uma fabricante não relacionada à aquisição";
o primeiro ponto se baseou em carta supostamente emitida pelo fornecedor chinês que informava que a Inca seria um distribuidor autorizado. Segundo a CGU, além de a carta ter sido emitida por uma empresa cujo ramo de atividade não seria compatível com a produção de aventais ou insumos do gênero, haveriam indícios de adulteração conforme imagens à peça 34, p. 5-6; 
o segundo ponto se baseou nas informações contidas no "catálogo de produtos hospitalares da Inca" que, apesar de fazer menção aos supostos produtos da empresa Shandong Digital Human Technology, apresentava imagens (aventais, instalações fabris e capa do catálogo) que seriam, na realidade, de outra empresa sequer mencionada pela Inca: HENAN MECARE TRADING CO; LTD. (peça 34, p. 7-8) ;
a CGU acrescenta que a  formulação e apresentação de catálogo, com imagens facilmente captadas na internet, referentes a empresa que não a citada pela própria fornecedora, associada a possíveis alterações  na  carta  de  fornecimento,  sinaliza  manipulação  documental  indevida  pela empresa,  no  intuito  de  tentar  demonstrar  capacidade  de  fornecimento,  antes  todas  as contradições e inconsistências anteriormente informadas e acostadas ao processo; e
conclui ressaltando que a empresa Inca somente obteve habilitação para operar no comércio exterior em 9/5/2020, ou seja, após longo período do início das tratativas com o Ministério da Saúde,  reforçando  o  risco  de  incapacidade  de cumprimento  do  contrato  pela  empresa.
Diante da resposta à oitiva prévia que não esclareceu os questionamentos, a representação deve ser considerada procedente.
Quanto aos novos apontamentos da CGU, a conduta da empresa pode subsumir-se ao art. 46 da Lei 8.443/92, que prevê a possibilidade de aplicação da sanção de declaração de inidoneidade, motivo pelo qual se propõe a oitiva da empresa sobre o assunto em processo apartado (como verificado nos Acórdão 934/2020-TCU-Plenário, Relator André de Carvalho, e 436/2016-Plenário, Relator Bruno Dantas) , de forma que o Ministério da Saúde obtenha conhecimento, desde já, do mérito da presente representação.
Ressalte-se jurisprudência no sentido de que é cabível a aplicação da sanção de declaração de inidoneidade quando verificada fraude em procedimentos de contratação direta, uma vez que o termo "licitação" a que se refere o art. 46 da Lei 8.443/1992 não se restringe aos procedimentos licitatórios em sentido estrito, abarcando também as contratações diretas (Acórdão 1280/2018-TCU-Plenário, Relator Benjamim Zymler) .
Registre-se, também, jurisprudência no sentido de que a caraterização de fraude não está associada a seu resultado e a declaração inidoneidade pode ocorrer independentemente da obtenção de vantagem indevida (Acórdão 2908/2017-TCU-Plenário, Relator André de Carvalho, e 2458/2015-Plenário, Relator Raimundo Carreiro) .
Além disso, os indícios de irregularidades podem configurar inclusive crimes, motivo pelo qual se propõe o encaminhamento da peça 34 dos autos e do relatório, do voto e do acórdão a ser proferido ao Ministério Público Federal para as providências cabíveis em relação à empresa Inca e demais pessoas físicas e jurídicas a ela relacionada, tendo em vista a informação de que a empresa contaria com o apoio de parceiros para a realização do objeto caso a contratação fosse efetivada.
Conclusão
Está configurado o pressuposto da plausibilidade jurídica em razão da pertinência das alegações da equipe de fiscalização representante e dos riscos de lesão ao erário, inexecução ou execução insatisfatória do objeto.
Contudo, diante da informação da revogação da dispensa de licitação em razão das falhas e riscos apontados pelo TCU e pela CGU (peça 26, p. 11) , o pedido de concessão de medida cautelar deve ser considerado prejudicado, por perda do seu objeto.
Nada obstante, os elementos constantes dos autos permitem a avaliação quanto ao mérito da presente representação como procedente.
Quanto às irregularidades inicialmente verificadas, salienta-se que no âmbito do Acompanhamento referente às ações do Ministério da Saúde no combate ao coronavírus, que deu origem à presente representação, foi prolatado o já mencionado Acórdão 1355/2020-TCU-Plenário, decorrente de relatório parcial da equipe de fiscalização, que, entre outras medidas, determinou o seguinte ao ministério:
9.1.2. com fundamento no art. 4º - E, § 1º, da Lei 13.979/2020, instrua os processos de contratação relacionados ao enfrentamento da crise do novo coronavírus com a devida motivação dos atos  por  meio  da  inclusão  nos  autos,  no  mínimo,  de  justificativas  específicas  da  necessidade  da contratação, da quantidade dos bens ou serviços a serem contratados com as respectivas memórias de cálculo e com a destinação do objeto contratado;
Considerando que a contratação foi revogada e que a determinação acima engloba exatamente as principais irregularidades inicialmente tratadas nestes autos, deixa-se de propor medidas adicionais no bojo desta representação.
Quanto às novas irregularidades verificadas a partir da atuação da Controladoria-Geral da União, propõe-se a autuação de processo apartado para realização de oitiva da empresa   Inca Tecnologia de Produtos e Serviços - EIRELI, com vistas à possível declaração de inidoneidade, sem prejuízo do encaminhamento de cópia da peça 34 dos autos ao Ministério Público Federal no Distrito Federal.
Em virtude do exposto, propõe-se:
34.1.	conhecer da representação, satisfeitos os requisitos de admissibilidade constantes nos arts. 235 e 237, V, do Regimento Interno deste Tribunal, e no art. 103, § 1º, da Resolução - TCU 259/2014;
34.2.	no mérito, com fundamento no art. 276, § 6º, do Regimento Interno deste Tribunal, considerar a presente representação procedente;
34.3.	considerar prejudicado o pedido de concessão de medida cautelar formulado pelo representante, por perda do seu objeto;
34.4	a autuação de processo apartado para, nos termos do art. 46 da Lei 8.443/1992, realizar a oitiva da empresa Inca Tecnologia de Produtos e Serviços - EIRELI (CNPJ 14.239.192/0001-06) relacionada aos robustos indícios de fraude apontados pela Controladoria-Geral da União no âmbito do processo SEI 25000.041371/2020-24 do Ministério da Saúde, no tocante à apresentação de documentos adulterados com o objetivo de demonstrar a capacidade da empresa para o fornecimento de 80 milhões de aventais no âmbito de ações de enfrentamento ao Covid-19;
34.5 	encaminhar cópia da peça 34 dos autos, bem como do relatório, do voto e do acórdão a serem proferidos à Procuradoria da República no Distrito Federal (MPF/PRDF) para adoção das providências cabíveis;
34.6.	encaminhar o acórdão que vier a ser proferido à Secretaria-Executiva do Ministério da Saúde, destacando que o teor do relatório e voto que fundamentam a deliberação poderá ser consultado no endereço www.tcu.gov.br/acordaos, e que, caso tenha interesse, o Tribunal pode lhe encaminhar cópia desses documentos sem quaisquer custos; 
34.7.	arquivar os presentes autos, nos termos art. 169, III, do Regimento Interno deste Tribunal."

não há

Não atuou.

REPRESENTAÇÃO EFETUADA POR EQUIPE DE AUDITORIA. AQUISIÇÃO DE OITENTA MILHÕES DE AVENTAIS. AUSÊNCIA DE INFORMAÇÕES SOBRE O DIMENSIONAMENTO DO QUANTITATIVO. RISCOS RELACIONADOS À LOGÍSTICA DE DISTRIBUIÇÃO DOS PRODUTOS. ANÁLISE INSUFICIENTE DA ADEQUAÇÃO DO PREÇO DOS AVENTAIS. AVALIAÇÃO INSUFICIENTE DA CAPACIDADE OPERACIONAL DA EMPRESA CONTRATADA. OITIVA. REVOGAÇÃO DA CONTRATAÇÂO. PERDA DE OBJETO. INDÍCIO DE FRAUDE NA FORMULAÇÃO DA PROPOSTA. FORMAÇÃO DE PROCESSO APARTADO.

REPRESENTAÇÃO (REPR)

Secretaria de Controle Externo da Saúde (SecexSaude).

Trata-se de representação efetuada, com fulcro no art. 246 do Regimento Interno do TCU, por equipe de auditoria desta Corte em razão de irregularidades verificadas no curso de fiscalização efetuada com o objetivo de avaliar a estrutura de governança montada pelo Ministério da Saúde no combate à crise gerada pelo novo coronavírus e os atos referentes à execução de despesas públicas (TC Processo 014.575/2020-5) .
2.	A representação deu conta de irregularidades referentes à dispensa de licitação 56/2020, cujo extrato foi publicado em 27/4/2020 e tinha por objeto o fornecimento pela empresa Inca Tecnologia e Serviços Empresa Individual de Responsabilidade Limitada - Eireli de oitenta milhões de aventais (tamanhos G e GG) ao custo total de R$ 912 milhões - R$ 11,40 por unidade (peça 3) . A emissão da nota de empenho ocorreu em 27/4/2020 (peça 19) .
3.	A dispensa de licitação teve por fundamento o art. 4º da Lei 13.979/2020, a qual dispõe sobre as medidas para enfrentamento da emergência de saúde pública de importância internacional decorrente do novo coronavírus: 
"Art. 4 É dispensável a licitação para aquisição de bens, serviços, inclusive de engenharia, e insumos destinados ao enfrentamento da emergência de saúde pública de importância internacional decorrente do coronavírus de que trata esta Lei."
4.	Em virtude de apontamentos efetuados pelos representantes, foi determinada, em 12/5/2020, a realização de oitiva do Ministério da Saúde para que se pronunciasse em relação aos seguintes tópicos:
"a) ausência de informações sobre o dimensionamento do quantitativo dessa compra, em termos de profissionais e localidades a receberem os produtos, que pode resultar em contratação superdimensionada e antieconômica; 
b) riscos relacionados à logística de aquisição e distribuição dos produtos que podem resultar em entrega de produtos à população alvo de forma intempestiva, comprometendo a eficácia da aquisição almejada; 
c) análise insuficiente da adequação do preço dos aventais, que pode resultar em dano ao erário, considerando a materialidade envolvida de R$ 912 milhões; e
d) riscos relacionados à avaliação insuficiente da capacidade operacional da empresa Inca Tecnologia de Produtos e Serviços - EIRELI (CNPJ 14.239.192/0001-06) para fornecer o produto com a quantidade, qualidade e no prazo necessário considerando o atual cenário de emergência internacional em saúde;".
5.	Conforme informação constante da resposta à oitiva prévia, a contratação em tela foi revogada em 18/5/2020, de acordo com os seguintes fundamentos (peça 26, p. 11) :
	"a plausibilidade jurídica mencionada, notadamente no que concerne a falhas no processo de contratação e riscos apontados pela CGU e por esta Corte, bem como a possibilidade de dano ao erário foram consideradas por este Ministério, na medida em que foi realizada, em data de hoje, dia 18/05/2020 publicação no diário oficial com o fito de revogar a publicação da dispensa de licitação aqui abordada. 
	Tal fato se deu com base nos apontamentos elencados pela CGU e pelo próprio TCU. Diante da magnitude de tais apontamentos, bem como, das possíveis consequências da continuidade do processo, optou-se pela revogação como melhor opção do processo em tela." (grifou-se) . 
II
6.	Em relação ao dimensionamento dos quantitativos e à logística para distribuí-los, o órgão alegou, em essência, que: 
	- "pelo fato de o quadro epidemiológico ainda se encontrar muito instável, não seria possível aferir de modo preciso o quantitativo exato de equipamentos de proteção individual (EPIs) necessários ao atendimento da demanda existente;"
	- "a curva ascendente de casos resultaria em um crescimento exponencial da demanda e conclui que seria difícil determinar um quantitativo, tratando-se, assim, de estimativa"; e
	- "quanto à distribuição, alega que se daria de forma dinâmica, visando a atender as localidades de acordo com suas necessidades".
7.	Consoante apontado pela unidade técnica, "as informações apresentadas pelo Departamento de Logística em Saúde e pela Secretaria de Atenção Especializada à Saúde são genéricas e se limitam a afirmar, primordialmente, que o quantitativo seria estimado e que estaria baseado em critérios epidemiológicos. No entanto, não trazem qualquer informação ou memória de cálculo que demonstrem como foi alcançado o número de 80 milhões de aventais."  (grifou-se) . 
8.	A respeito, cabem algumas considerações efetuadas no bojo do voto condutor do Acórdão 1335/2020-TCU-Plenário, em que foi apreciado relatório preliminar de acompanhamento, com o objetivo de avaliar a estrutura de governança montada pelo Ministério da Saúde para o combate à crise gerada pelo novo coronavírus, bem como os atos referentes à execução de despesas públicas (TC Processo 014.575/2020-5) :
	"É certo que a Lei 13.979/2020 - que dispõe sobre as medidas para enfrentamento desta emergência de saúde pública de importância internacional decorrente do novo coronavírus -, em seu art. 4° - B, inc. IV, estabelece que há a presunção de que as aquisições por dispensa com fulcro nessa lei estão limitadas à parcela necessária ao atendimento da situação de emergência.
	Essa presunção, entendo, busca dar ao gestor segurança jurídica para que, por exemplo, não se perca em minúcias na estimativa dos quantitativos das aquisições. Ou seja, de acordo com a urgência do momento, seriam aceitas projeções menos detalhadas, de forma que não haveria reprovabilidade na conduta do gestor ao adquirir produtos que se mostrem além do necessário para atender à situação emergencial.
	Entretanto, embora de forma simplificada, a Lei 13.979/2020 exige a elaboração de termo de referência para a aquisição de bens, o qual deve conter (§ 1º do art. 4º - E) :
"I - declaração do objeto;
II - fundamentação simplificada da contratação;
III - descrição resumida da solução apresentada;
IV - requisitos da contratação;
V - critérios de medição e pagamento;
VI - estimativas dos preços." (grifou-se) .
	Ou seja, segundo a norma, cabe adotar procedimentos mínimos para a contratação, o que, por certo, demanda a justificativa, mesmo que por estimativa, dos quantitativos a serem adquiridos." (grifou-se) . 
9.	Assim, como não se indicou minimamente a como se chegou à estimativa de necessidade oitenta milhões de aventais, entendo que a falha restou configurada. 
10.	Como a dispensa de licitação foi revogada e, mediante o Acórdão 1335/2020-TCU-Plenário, foi efetuada determinação ao Ministério da Saúde para que a falha não mais ocorresse, entendo que não cabe a realização de ações adicionais por este Tribunal.
III
11.	Em relação à distribuição dos equipamentos, que deveriam ser entregues em Guarulhos-SP, no Centro de Distribuição do Ministério da Saúde (peça 9, p. 5) , não foram apresentados elementos indicativos de como se daria a logística envolvida.
12.	Verifico, entretanto, que a situação emergencial causada pelo novo coronavírus pode justificar que determinadas ações não ocorram no tempo ideal. Assim, não descarto a hipótese de que o planejamento da distribuição ocorresse quando a entrega do material tivesse uma data confirmada. Veja-se a respeito que o Ministério da Saúde vem efetuando diversas parcerias com o Ministério da Infraestrutura para o transporte de equipamentos de proteção individual (peça 3) , de forma que não haveria óbices para que essa ou outra parceria fosse imediatamente acionada quando se delineasse um horizonte adequado para tanto.
13.	Até porque as necessidades são dinâmicas, de forma que não se sabia de antemão o destino a ser dados aos materiais. Por exemplo, quando da entrega dos insumos em Guarulhos/SP, caso a necessidade do Estado do Rio de Janeiro se mostrasse mais premente, deviria ser utilizada uma determinada modalidade de transporte (v.g. terrestre) , o que não ocorreria caso os materiais devessem ser transportados para regiões mais distantes. 
14.	Desta feita, entendo que a falha não restou configurada.
IV
15.	Em relação aos preços praticados, valor unitário de R$ 11,40, o órgão apresentou a seguinte pesquisa com dados extraídos do Comprasnet referentes ao exercício de 2020:
	CATMAT  434415 - AVENTAL HOSPITALAR, TIPO CIRÚRGICO,  TAMANHO G

	Data
	Preço unitário (R$) 

	23/1/2020
	1,00

	13/1/2020
	1,90

	3/4/2020
	29,50

	CATMAT  434416 - AVENTAL HOSPITALAR, TIPO:CIRÚRGICO,  TAMANHO M

	Data
	Preço unitário (R$) 

	5/3/2020
	2,49* 

	27/3/2020
	15,75

	25/3/2020
	13,85

	CATMAT  434417 -  AVENTAL  HOSPITALAR,  TIPO:CIRÚRGICO,  TAMANHO P 

	Data
	Preço unitário (R$) 

	25/3/2020
	13,50

	28/01/2020
	9,40

   (* lote residual de pequena quantidade) 
16.	Como apontado pela unidade técnica, é possível verificar a influência da crise instaurada e o impacto nos preços praticados pelo mercado. No dia 3/2/2020, foi declarada pelo Ministério da Saúde (Portaria MS/GM 188/2020) , emergência em saúde pública de importância nacional (ESPIN) em decorrência da infecção humana pelo novo coronavírus (em 31/12/2019, foi reportado o primeiro caso de COVID-19 a Organização Mundial de Saúde) .
17.	Nas datas com razoável antecedência a essa declaração do Ministério da Saúde, os preços variavam de R$ 1,00 a R$ 1,90 por unidade. Posteriormente, com a evolução da pandemia e a elevada demanda pelo insumo, os preços passaram a se situar em um patamar de R$ 9,40 a R$ 29,50.
18.	Assim, como o Ministério adotou o menor valor entre as cotações realizadas (peça 20, p. 7) , pode-se concluir que o procedimento ocorreu de acordo com o art. 4º- E, §3º, da  Lei 13.979/2020, o qual estabelece que: 
	"os preços obtidos a partir da estimativa de que trata o inciso VI do caput não impedem a contratação pelo Poder Público por valores superiores decorrentes de oscilações ocasionadas pela variação de preços, hipótese em que deverá haver justificativa nos autos." (grifou-se) . 
19.	Por outro lado, a unidade técnica apontou que o próprio Ministério da Saúde firmou o Contrato 80/2020, no âmbito das contratações relativas ao combate à pandemia, para aquisição de 70.000 aventais ao preço unitário de R$ 10,00 (peça 13) .
20.	Ora, como o valor praticado nesse contrato era inferior às cotações obtidas pelo Ministério para a realização de uma nova contratação sem licitação, o procedimento esperado seria a negociação com a contratada para que, mantendo o preço unitário, ampliasse os quantitativos a serem fornecidos.
21.	Essa pequena diferença de R$ 1,40 no preço unitário do insumo representaria uma economia de R$ 112 milhões no contexto da aquisição de oitenta milhões de aventais.
22.	Esse procedimento, contudo, somente foi realizado depois da realização da oitiva efetuada por esta Corte, de acordo com as seguintes informações do Ministério da Saúde (peça 26, p. 11) :
	"Quanto ao contrato celebrado por este Ministério para a aquisição de 700.000 aventais, tem-se que ele já se encontra em processo avançado de aditamento, de modo a possibilitar a aquisição adicional nos termos estabelecidos pela legislação regente."
23.	Esse fato, além de permitir a conclusão de que a ação pronta e efetiva desta Corte possibilitou uma melhora no preço de aquisição do produto, com efetiva economia aos cofres públicos, também demonstra a necessidade de o órgão aprimorar seus sistemas de governança.
24.	De qualquer forma, a atuação do TCU nessa situação atendeu a um dos objetivos principais  dos trabalhos de fiscalização referente à situação emergencial causada pelo novo coronavírus, qual seja, a realização de um controle simultâneo do processamento das despesas públicas de forma a propiciar a necessária segurança jurídica para que os gestores públicos tomem as decisões adequadas de acordo com as exigências das graves circunstâncias do momento.
V
25.	Em relação à avaliação insuficiente da capacidade operacional da Inca Tecnologia de Produtos e Serviços - EIRELI para fornecer o produto com a quantidade, qualidade e no prazo necessário, o Ministério da Saúde afirmou que a empresa atendia às condições previstas no termo de solicitação de apresentação de proposta comercial.
26.	A respeito, vale consignar que, mediante esse chamamento para a apresentação de propostas, foram exigidos os seguintes documentos das empresas que se dispusessem a fornecer os produtos requeridos (peça 9, p. 6) :
	- ramo de atividade compatível com os objetos da compra;
	- credenciamento regular no Sistema de Cadastramento Unificado de Fornecedores - SICAF (habilitação jurídica, fiscal e trabalhista) ;
	- licença ou alvará sanitário estadual ou municipal emitido pela vigilância sanitária local; e
	- autorização de funcionamento emitida pela Agência Nacional de Vigilância Sanitária.
27.	Ou seja, não houve a exigência de requisitos econômico-financeiros mínimos e de capacidade operacional compatíveis com o objeto a ser contratado.
28.	Por se tratar de fornecimento de bens para pronta entrega, esse procedimento da administração encontrou respaldo no § 1º do art. 32 da Lei 8.666/1993, o qual estabelece que:
	"§ 1º A documentação de que tratam os arts. 28 a 31 desta Lei [habilitação jurídica, fiscal, trabalhista técnica e econômico-financeira ] poderá ser dispensada, no todo ou em parte, nos casos de convite, concurso, fornecimento de bens para pronta entrega e leilão."  (grifou-se) . 
29.	Por certo, em um ambiente de normalidade, um contrato do vulto do aqui tratado (fornecimento de oitenta milhões de aventais ao preço total de R$ 912 milhões) demandaria exigências de habilitação compatíveis de forma a reduzir os riscos de inadimplemento contratual. Entretanto, a situação emergencial parece justificar a conduta dos responsáveis, pois a atipicidade da contratação exigia a maior disponibilidade possível de eventuais fornecedores, o que seria afetado pelo maior conteúdo de exigências.
30.	Tratou-se, portanto, de opção discricionária dos gestores, no sentido de assumir maiores riscos para garantir o fornecimento em tempo hábil. Esses riscos, cabe destacar, referiam-se à eventual incapacidade de a empresa cumprir o acordado, mas não à possibilidade de ocorrerem prejuízos financeiros, visto que não foi prevista a realização de pagamentos antecipados. 
31.	De qualquer forma, em que pese a simplificação das exigências do termo de convocação, não haveria óbices para que os gestores, de acordo com o conteúdo de cada proposta, exigissem requisitos adicionais dos proponentes, sempre lembrando que se trata aqui de dispensa de licitação, não se aplicando, pois, o princípio da vinculação ao instrumento convocatório.
32.	Dito isso, na sequência, foram apontados pela Controladoria Geral da União, em 22/4/2020, riscos associados à capacidade de a contratada fornecer os insumos tempestivamente (peça 34, p. 1) (a empresa celebrou contratos com a administração federal no total de apenas R$ 11,7 milhões, entre 19/11/2013 e 19/11/2019, ou seja, volumes de recursos bastante inferiores aos da contratação em comento - R$ 912 milhões) .
33.	Em reunião realizada entre os representantes da empresa e do Ministério da Saúde, em 7/5/2020, a primeira afirmou que "não terá dificuldades de levantar capital de giro ...[e] esclareceu que há um grupo econômico que dará suporte a operação de investidores que dará suporte econômico para realizar a opera" para executar o contrato. Depois de instado a se manifestar sobre quem seriam os participantes desse grupo, o representante da empresa afirmou "que o faria se solicitado pelo Ministério." (peça 6) .
34.	Não há nos autos elementos indicativos de que os gestores públicos tenham solicitado a identificação dos financiadores da empresa, o que seria necessário ante sua resposta vaga e os indícios de que o objeto da contratação estaria acima da capacidade de fornecimento da sociedade empresária. Neste ponto, em razão dessas circunstâncias, concordo com a unidade técnica quando fez as seguintes considerações (peça 35) :
	"seria  temerária uma contratação de tamanho vulto, com uma empresa que não demonstra a capacidade técnico-operacional para execução do contrato, tendo em vista, por exemplo: o ramo de atuação da empresa ser a área educacional (peça 14) e a proposta apresentada pela empresa ao Ministério da Saúde possuir na "logo" a descrição "Inca Educacional" (peça 15, p. 11) " (grifou-se) . 
35.	Além da não demonstração de sua capacidade econômico-financeira, a sociedade empresária apresentou documentos com diversas inconsistências, de acordo com apontamentos da Controladoria-Geral da União - CGU.
36.	Ao apresentar o produto ofertado, a Inca Tecnologia indicou que seriam produzidos pela  chinesa Ruah. Entretanto, segundo apurado pela CGU, a partir de contato direto com a empresa Ruah Equipamentos de Proteção Individual - Eireli, essa fabricante não teria capacidade de produção desses produtos, o que inviabilizaria a execução contratual. Ou seja, há indicativo de que houve a inclusão de informação falsa nesse documento.
37.	Na mencionada reunião realizada em 7/5/2020, a empresa Inca apresentou nova versão dos fatos e informou que a Ruah seria apenas uma marca de sua livre escolha e que os materiais seriam importados da China.
38.	Desta feita, a Inca apresentou outro pretenso fornecedor, a chinesa Shandong Digital Human Technology Co., Inc., a qual estaria vinculada ao seu catálogo de produtos.
39.	Contudo, verificou-se que esse fornecedor chinês tem ramo de atividade não compatível com a produção em massa de aventais ou outros equipamentos de proteção individual. Consoante indicou a CGU (peça 34, p. 6) :
	"Em seu site, www.digihuman.com, a empresa se apresenta, em tradução livre, como "de alta tecnologia", comprometida com o desenvolvimento e aplicação de sistemas digitais do corpo humano. Já em seu relatório comercial mais recente, a empresa apresenta portifólio contendo os seguintes produtos: educação em medicina chinesa e ciências da vida humana, bem como produtos médicos digitais."  
40.	Além disso, em carta supostamente emitida por esse fornecedor chinês, que informava que a Inca seria um distribuidor autorizado, foram apontados indícios de adulteração (cores e texturas incompatíveis com o aspecto natural da imagem) (peça 34, p. 5-6) . 
41.	Verificou-se, ainda, que o catálogo de produtos hospitalares da Inca, embora faça menção aos supostos produtos da empresa Shandong Digital Human Technology, apresentava imagens (aventais, instalações fabris e capa do catálogo) que seriam, na realidade, de outra empresa sequer mencionada pela Inca: Henan Mecare Trading Co; Ltd.  (peça 34, p. 7-8) .
42.	Na verdade, a CGU constatou que a Inca utilizou em seu catálogo imagens de acesso livre na Internet vinculadas à Henan Mecare Trading Co; Ltd., a qual não tem vinculação com a primeira. Desta feita, a CGU afirmou (peça 34, p. 8) :
	"A formulação e apresentação de catálogo, com imagens facilmente captadas na internet, referentes a empresa que não a citada pela própria fornecedora, associada a possíveis alterações na carta de fornecimento, sinaliza manipulação documental indevida pela empresa, no intuito de tentar demonstrar capacidade de fornecimento, antes todas as contradições e inconsistências anteriormente informadas e acostadas ao processo." (grifou-se) . 
43.	Essas constatações, ainda sujeitas ao crivo do contraditório, pode configurar que a conduta da Inca Tecnologia de Produtos e Serviços - EIRELI subsuma-se ao art. 46 da Lei 8.443/92, que prevê a possibilidade de aplicação da sanção de declaração de inidoneidade.
44.	Desta feita, tal qual proposto pela unidade técnica, entendo pertinente a constituição de processo apartado para a apuração desses fatos.
45.	Cabe ressaltar o entendimento jurisprudencial deste Tribunal no sentido de que é cabível a aplicação da sanção de declaração de inidoneidade quando verificada fraude em procedimentos de contratação direta, uma vez que o art. 46 da Lei 8.443/1992 não se restringe aos procedimentos licitatórios em sentido estrito (Acórdão 1280/2018-TCU-Plenário) .
46.	Registre-se, também, o entendimento de que a caraterização de fraude não está associada a seu resultado e a declaração inidoneidade pode ocorrer independentemente da obtenção de vantagem indevida (Acórdãos Plenário 2908/2017 e 2458/2015) .
47.	Além disso, como esses fatos podem configurar crimes, entendo pertinente o encaminhamento de cópia dos autos ao Ministério Público Federal.
Ante o exposto, acolhendo os pareceres precedentes, cujos fundamentos incorporo como razões de decidir, manifesto-me para que o Tribunal aprove o acórdão que ora submeto à apreciação deste Colegiado.
 
TCU, Sala das Sessões Ministro Luciano Brandão Alves de Souza, em 8 de julho de 2020.
BENJAMIN ZYMLER 
Relator